【裁判字號】    99,勞簡上,14
【裁判日期】    991130
【裁判案由】    返還不當得利
【裁判全文】
臺灣士林地方法院民事判決            99年度勞簡上字第14號
上  訴  人  新集興實業股份有限公司
法定代理人  鄭志善
訴訟代理人  劉衡慶律師
被  上訴人  黃進順
訴訟代理人  蘇信誠律師
上列當事人間請求返還不當得利事件，上訴人對於中華民國99年
4 月12日本院內湖簡易庭99年度湖勞簡字第4 號第一審判決提起
上訴，本院於99年11月11日言詞辯論終結，判決如下：
    主  文
上訴駁回。
第二審訴訟費用由上訴人負擔。
    事實及理由
一、按於第二審為訴之變更或追加，非經他造同意，不得為之。
    但擴張或減縮應受判決事項之聲明者，不在此限，民事訴訟
    法第466 條第1 項定有明文。上訴人於原審起訴聲明原請求
    被上訴人給付新台幣（下同）139,990 元，及自97年1 月1
    日起至清償日止，按年息百分之5 計算之利息，嗣提起上訴
    後具狀變更請求被上訴人給付136,468 元，及自97年1 月1
    日起至清償日止，按年息百分之5 計算之利息，核屬減縮應
    受判決事項之聲明，合於上揭規定，本院認應予准許。
二、上訴人起訴主張：
  (一)上訴人公司係經營倉儲租賃業務，被上訴人於89年10月5 日
    進入上訴人公司任職，擔任倉庫管理員，職務內容為專責登
    記中國時報進貨報紙張數，及出貨報紙張數之工作。中國時
    報租賃上訴人公司之倉庫，作為存放紙張（即未印刷前之「
    白報紙」）之用，但是中國時報於星期六、日並未向倉庫進
    紙或出紙，因此被上訴人並無在星期六、日從事兩造勞動契
    約約定之工作，即登記進紙、出紙之加班機會，甚至，上訴
    人公司亦從未要求被上訴人假日加班，但因被上訴人之妻當
    時任職於訴外人匯宇（慧友）公司，而該公司辦公室係承租
    上訴人所有之汐止市○○街67號之倉庫，該倉庫亦為被上訴
    人上班之處所，被上訴人因此於星期六、日利用接送其妻子
    上班之機會，佯充加班，惟實際上並無在公司加班之事實，
    卻向上訴人公司「不當溢領」星期六、日之加班費，此種情
    形，自90年間起，持續至96年底止，是被上訴人於星期六、
    日，實際上並無加班，而領取加班費，係無法律上之原因受
    利益，致上訴人受有加班費之損失，被上訴人自應返還所受
    之利益，為此爰依民法第179 條、第182 條第2 項不當得利
    之法律關係，請求被上訴人返還自90年起至96年底止，於星
    期六、日所不當溢領之加班費共計136,468 元，及自97年1
    月1 日起至清償日止，按年息百分之5 計算之利息。
  (二)對被上訴人抗辯所為之陳述：
    (1)依勞動基準法第39條中段之規定，並非兩造間有勞動契約
      ，雇主即當然有給付加班費之義務，若無於契約特別約定
      加班費，則必須勞工經雇主指派並徵得勞方同意於休假日
      工作，而勞方確實有於休假日為雇主工作，雇主始負有給
      付加班費之義務，易言之，被上訴人得受領加班費法律上
      之原因，係基於勞動基準法第39條之法律規定，而非兩造
      間之勞動契約，故原審以兩造間勞動契約作為被上訴人受
      領系爭加班費之法律上原因，即有誤會。
    (2)上訴人從未要求被上訴人噴灑藥物消毒及補土，且噴灑藥
      物亦非被上訴人之職務範圍。
    (3)被上訴人所提之照片，僅可認定地面上有修補之痕跡，無
      法證實補土工作為被上訴人所為，且補土工程事涉專業，
      不適由公司職員施工，上訴人一向外包交由包工施虎南先
      生承作，故非如被上訴人所言，係由其於星期六、日跑來
      公司加班所施作。
    (4)被上訴人出勤表內加班時間均非打卡，多由其自行填寫，
      且大部分未有主管簽署，被上訴人打卡單上面「鄭」字之
      繁、簡體簽名，分別為鄭志善、鄭建興等主管所簽署，惟
      實際上，鄭建興、鄭志善所簽名確認者，均為非假日之上
      班時數，並不包括例假日，嗣後被上訴人竟擅自於假日空
      白處填入加班時間字眼，經變造後利用會計人員未再審核
      之漏洞詐領加班費。
    (5)縱如被上訴人所自承，每季噴藥1 次，每年4 次，則自90
      年起至96年止，前後7 年共計28次，若每次加班以全天計
      ，1 日2,000 元，共5 萬6 千元，加班費絕不可能高達13
      6,468 元，其所溢領之數額遠超過其實際應領者，被上訴
      人以不正當方法詐領加班費，為無法律上原因而受利益，
      致他人遭受損害，至為灼然。
三、被上訴人則以：
  (一)被上訴人於89年10月5 日任職上訴人公司倉儲管理員兼副理
    一職，管理客戶中國時報紙捲進出，倉房租地約1375坪，客
    戶中國時報星期六、日確實沒有紙捲進出，但有要求一年須
    噴曬四至六次消毒以防白蟻侵入，因面積廣大，且還有別家
    客戶在作業( 約四至五家客戶），故消毒時是全部所有廠房
    約三千多坪，所以僅能利用例假日消毒，上訴人因此派遣被
    上訴人加班，並非上訴人所說的不當溢領加班費，被上訴人
    有向中國時報要取部份消毒照片，照片上有消毒日期可作為
    加班之依據。
  (二)因客戶中國時報紙捲放置過重，造成廠房地面多處裂開，客
    戶中國時報要求地面裂開須補土，被上訴人並非專業人士，
    上訴人理應發包給外面承包，上訴人為省費用，由員工自行
    補土，因廠房面積大，且地面裂開甚多，平時補土無法完成
    ，所以有利用例假日加班補土，補土並沒有照片可作證，但
    從部份消毒照片中可以看出有補土的痕跡，應可作為加班的
    依據。
  (三)又被上訴人長達6 年期間例假日加班之出勤表即上班打卡表
    ，業經公司主管鄭志善、鄭建興簽名核可，並經會計核算，
    倘若被上訴人溢領6 年加班費，主管不可能於知悉後仍於加
    班打卡單上署名同意，因此上訴人主張被上訴人溢領加班費
    ，顯與實情不符等語，資為抗辯。
四、原審對於上訴人之請求，判決上訴人全部敗訴。上訴人為此
    聲明不服，並聲明：(一)原判決廢棄。(二)被上訴人應給付上訴
    人136,468 元，及自97年1 月1 日起至清償日止，按年息百
    分之5 計算之利息。被上訴人則聲明：上訴駁回。
五、本院得心證之理由：
  (一)上訴人主張之前揭事實，業據其提出被上訴人薪資表影本、
    打卡單影本、被上訴人假日加班費明細表、倉庫租賃合約各
    1 份為證，然為被上訴人所否認並以前詞置辯。
  (二)按不當得利，須以無法律上原因而受利益，致他人受損害為
    成立要件。此觀民法第179條規定即明。因給付而受利益者
    ，倘該給付係依有效成立之債權契約而為之，其受利益即具
    有法律上之原因，尚不生不當得利問題（最高法院77年度台
    上字第165 號判決參照）。查被上訴人自89年10月5 日起至
    96年10月25日止，任職上訴人公司倉儲管理員一職，為兩造
    所不爭執，是被上訴人在前開任職期間所領取之加班費，乃
    係基於兩造有效成立之勞動契約所受領之給付，揆諸前開說
    明，其受有利益即具有法律上之原因，不生不當得利之問題
    。上訴人雖主張被上訴人受領加班費，係基於勞動基準法第
    39條中段之規定，而非兩造間之勞動契約等語，惟勞動基準
    法第39條中段所規定「雇主經徵得勞工同意於休假日工作者
    ，工資應加倍發給。」，乃係針對雇主與勞工間有勞動契約
    存在之前提下，為保障勞工於休假日工作所為之規範，勞工
    於休假日工作受領工資之法律上原因仍係基於勞雇雙方之勞
    動契約，是上訴人前開主張，自非可採。
  (三)又查，被上訴人假日加班前均有經上訴人公司經理鄭建興同
    意，被上訴人在假日時曾至上訴人公司進行補土作業，且清
    潔公司至上訴人廠房消毒時，上訴人公司經理鄭建興均要求
    被上訴人到場配合，又被上訴人打卡單通常會先由上訴人公
    司會計人員註記加班時數後，再交由上訴人公司經理鄭建興
    、鄭建華、上訴人公司法定代理人鄭志善等3 人輪流簽名確
    認，又打卡單上面「鄭」字之繁、簡體簽名分別為鄭志善、
    鄭建興所簽署等情，業據上訴人公司經理鄭建興於刑事另案
    （臺灣士林地方法院檢察署99年度偵字第9114號偵查案件）
    偵查中證述綦詳，核與卷附打卡單上確有書寫加班時數及「
    鄭」字之繁體、簡體簽名字跡相符，足見被上訴人自90年起
    至96年底確實有經公司主管同意後，始行於假日加班，並經
    上訴人法定代理人鄭志善、經理鄭建興於打卡單上簽名認可
    後，始准許核撥加班費予被上訴人，堪認被上訴人於上開期
    間確有假日加班之事實存在。況上訴人自承於93、94年間均
    因加班事宜糾正、指責被上訴人等情（詳原審卷第50頁、原
    審調字卷第130 頁反面），倘被上訴人確無假日加班之情事
    ，上訴人當應自93年間即其發現被上訴人虛報假日加班時，
    對被上訴人予以警告或懲處，往後並確實考核被上訴人假日
    加班費之申請，然上訴人卻仍繼續容任被上訴人按打卡單上
    手寫之記載請領假日加班費，此顯與常理有悖。是上訴人主
    張被上訴人無假日加班之事實，卻溢領假日加班費等語，洵
    非可取。
  (四)又上訴人雖主張被上訴人打卡單上假日加班部分均無「鄭」
    字之簽名，被上訴人顯然溢領假日加班費等語，然查，上訴
    人公司經理鄭建興於刑事另案（臺灣士林地方法院檢察署99
    年度偵字第9114號偵查案件）偵查中證稱：「主管在打卡單
    上簽名就是表示有核准員工加班的意思。」、「公司有我、
    老闆及我弟弟鄭建華負責核准員工的打卡加班。」、「（問
    ：為何打卡單上有時有人簽名、有時無人簽名？）照道理講
    應該是上班翌日即應簽核，但我們公司經常沒有照這樣做。
    」、「... 打卡單上的加班如果有用手簽的話，就是我們會
    以簽名來確認他們上班沒有問題。」、「（問：打卡單簽名
    有時簽最前面，有時簽名橫跨好幾天，這是表示何意？）照
    道理講應該是每天都在打卡單當日後面簽名，但我們常常為
    了省事，所以做上面這種省略。」等語明確，由此可知，被
    上訴人打卡單上假日加班部分縱無「鄭」字之簽名，然此僅
    係上訴人公司主管內部審核流程上之省略，與被上訴人無涉
    ，自不得據此推認被上訴人於上開期間無假日加班之事實。
    是上訴人此部分主張，亦非可採。
六、綜上所述，被上訴人於90年至96年間所受領之假日加班費，
    係經上訴人同意並審核後，本於兩造之勞動契約所發給，從
    而，上訴人依不當得利之法律關係，請求被上訴人給付136,
    468 元，及自97年1 月1 日起至清償日止，按年息百分之5
    計算之利息，即非有據，不應准許。原審為上訴人敗訴之判
    決，核無不合，上訴論旨指摘原判決不當，求予廢棄改判，
    為無理由，應予駁回。
七、本件事證已臻明確，兩造其餘攻擊防禦方法及證據調查，核
    與本件判決結果不生影響，爰不逐一審酌論述，併此敘明。
八、據上論結，本件上訴為無理由，依民事訴訟法第436 條之1
    第3 項、第449 條第1 項、第78條判決如主文。
中    華    民    國    99    年    11    月    30    日
                  民事第一庭  審判長法官  俞慧君
                              法      官  林政佑
                              法      官  陳燁真
以上正本證明與原本無異。
本判決不得上訴。
中    華    民    國    99    年    11    月    30    日
                              書記官  謝達人

司法院資訊處製作；財團法人民間司法改革基金會備份。
